臺灣高雄地方法院民事判決
111年度訴字第357號
原      告  台新國際商業銀行股份有限公司

代  表  人  尚瑞強  
訴訟代理人  楊紋卉  


被      告  徐清誥  

訴訟代理人  蔡秋聰律師
上列當事人間代位請求返還不當得利事件，本院於民國111年7月
5日言詞辯論終結，判決如下：
    主  文
原告之訴駁回。
訴訟費用由原告負擔。
    事實及理由
一、原告主張：訴外人羅○妹前向原告申請房屋貸款，由訴外人
    羅○雄為連帶保證人，嗣未依約繳款，尚積欠原告新臺幣（
    下同）218萬1,893元本息（下稱系爭欠款）迄未清償，業經
    原告取得本院90年度執字第14043號債權憑證在案。羅○雄將
    其所有門牌號碼高雄市○○區○○○路000巷0號房屋暨坐落基地
    （下合稱系爭房地）借名登記予其女即訴外人羅○寧。嗣羅○
    寧將系爭房地出售予被告，其中未給付價金460萬元扣除代
    償訴外人黃○仁之債權120萬元及260萬元後，尚有80萬元價
    金未給付，業經本院106年度訴字第8號、臺灣高等法院高雄
    分院107年度上易字第134號民事判決確定在案。羅○雄怠於
    請求被告返還系爭房地賣得價金，原告自得依民法第242條
    規定，代位請求被告返還80萬元本息，並由原告代為受領。
    為此，爰依民法第242條、第367條等規定，聲明求為判令：
    被告應給付羅○雄80萬元，及自110年12月1日起至清償日止
    ，按年息5％計算之利息，並由原告代為受領。
二、被告則以：被告不知羅○雄與羅○寧就系爭房地有無借名登記
    關係，被告係與羅○寧就系爭房地簽訂買賣契約，羅○雄非系
    爭房地之出賣人，原告無從代位羅○雄向被告請求給付價金
    ，又被告尚未給付之價金80萬元，業經黃○仁向被告代位請
    求給付43萬2,600元，業經本院以109年度鳳簡字第770號判
    決在案，且訴訟費用4,740元由被告負擔，則被告僅餘36萬7
    ,400元未給付羅○寧等語置辯。並聲明：原告之訴駁回。
三、兩造不爭執事項：
  ㈠羅○妹前向原告申請房屋貸款，由羅○雄為連帶保證人，嗣未
    依約繳款，積欠原告系爭欠款迄未清償，業經原告取得本院
    90年度執字第14043 號債權憑證（債權人為原告，債務人為
    羅○妹、羅○雄）在案。
  ㈡羅○寧於93年10月18日以拍賣為登記原因，登記取得系爭房地
    之所有權。
  ㈢羅○寧將系爭房地以1,250萬元出售予被告，並於96年5月14日
    以買賣為登記原因，由被告登記取得系爭房地所有權。
  ㈣被告原積欠羅○寧價金80萬元，嗣本院109年度鳳簡字第770 
    號民事判決被告應將價金中43萬2,600元部分，給付羅○寧並
    由黃○仁代位受領，被告已於111年4月14日匯款43萬2,600元
    至黃○仁向高雄三信苓雅分行開立之帳號：00000000000000
    號金融帳戶，被告尚積欠價金36萬7400元未支付羅○寧。
四、本件爭點：原告代位羅○雄請求被告給付80萬元，有無理由
    ？
五、得心證之理由：
　㈠按債務人怠於行使非專屬其本身之權利，致危害債權人之債
    權保全時，民法第242條規定債權人得以自己之名義行使債
    務人之權利，以資救濟。倘債權人所代位者為提起訴訟之行
    為，該訴訟之訴訟標的，仍為債務人對該請求對象即被告之
    實體法上權利，至上開代位規定，僅為債權人就原屬債務人
    之權利，取得訴訟上當事人適格之明文，即屬法定訴訟擔當
    之規定，尚非訴訟標的（最高法院99年度台抗字第360號裁
    定意旨參照）。查原告主張對羅○雄取得本院90年度執字第1
    4043號債權憑證，並提出該債權憑證為據（審訴卷第13頁以
    下），為兩造所不爭執，足見原告對羅○雄具債權請求權，
    則原告代位羅○雄提起本件訴訟，應具當事人適格。
　㈡按民法第242條前段所定債務人怠於行使其權利時，債權人因
    保全債權，得以自己之名義，行使其權利之先決條件，須債
    務人果有此權利，且在可以行使之狀態，始有債權人代位行
    使之可言（最高法院65年台上字第381號民事判例意旨參照
    ）。本件羅○寧將系爭房地以1,250萬元出售予被告，並於96
    年5月14日以買賣為登記原因，由被告登記取得系爭房地所
    有權，有系爭房地登記第一類謄本及地籍異動索引在卷可稽
    （審訴卷第57至75頁），並為兩造所不爭執，此部分事實應
    堪認定。則系爭房地買賣契約之當事人應為羅○寧與被告，
    基於債之關係相對性，得依該買賣契約向被告主張民法第36
    7條之價金給付請求權者，為羅○寧而非羅○雄。又原告亦未
    就羅○雄為該買賣契約之當事人乙節，有所舉證，且該買賣
    契約當事人為羅○寧與被告之認定，不因羅○雄與羅○寧間，
    就系爭房地是否具借名登記關係而有不同。揆諸前揭說明，
    羅○雄既非該買賣契約當事人，未有向被告請求給付價金之
    權利，原告自無代位羅○雄向被告請求價金之餘地，則原告
    之訴顯無理由，應予駁回。
六、從而，本件羅○雄未有向被告請求給付價金之權利，則原告
    自無代位羅○雄行使之餘地，則原告之訴為無理由。
七、本件事證已臻明確，兩造其餘攻擊防禦方法及所提證據，核
    與判決結果無影響，爰不一一論述，附此敘明。
八、訴訟費用負擔之依據：民事訴訟法第78條。
中　　華　　民　　國　　111 　年　　7 　　月　　26　　日
                          民事第五庭  法  官  呂俊杰
以上正本係照原本作成。
如對本判決上訴，須於判決送達後20日內向本院提出上訴狀。如
委任律師提起上訴者，應一併繳納上訴審裁判費。
中　　華　　民　　國　　111 　年　　7 　　月　　26　　日
                                      書記官  李方云